【裁判字號】    89,簡上,213
【裁判日期】    900214
【裁判案由】    給付修理費
【裁判全文】
臺灣高雄地方法院民事判決  八十九年度簡上字第二一三號
    上  訴  人  丙○○
    即附帶被上訴人
                乙○○  住高雄.
    被上訴人    甲○○  住高雄.
    即附帶上訴人
右當事人間請求給付修理費事件，上訴人對於中華民國八十九年五月十六日本院高雄
簡易庭八十八年度雄簡字第三三五０號第一審判決提起上訴，本院判決如左：
    主  文
原判決命上訴人連帶給付超過新台幣壹拾萬貳仟零貳元本息部分，及該部分訴訟費用
負擔之裁判均廢棄。
右廢棄部分被上訴人在第一審之訴駁回。
其餘上訴駁回。
第一、二審訴訟費用由上訴人連帶負擔十分之六、餘由被上訴人負擔。
附帶上訴駁回。
附帶上訴費用由附帶上訴人負擔。
    事  實
甲、上訴人方面：
一、聲明：求為判決（一）原判決關於上訴敗訴部分及訴訟費用之負擔部分廢棄。（
    二）右廢棄部分被上訴人在第一審之訴駁回。（三）被上訴人附帶上訴部分請求
    駁回。（四）第一、二審訴訟費用由被上訴人負擔。
二、陳述：除與原審判決書所載者相同茲予引用外，補稱：
（一）被上訴人訴訟當事人不適格，系爭ＹＴ－二二七號營業小客車（下稱系爭車輛
      ），實際所有人雖為被上訴人甲○○所有，然登記為海陸交通有限公司所有，
      甲○○將之出租予上訴人丙○○後再靠行海陸公司。查汽車運輸業所稱「靠行
      」係指汽車所有人為達營業目的，將汽車所有權移轉於車行，便成為權利人而
      為管理行為之謂，應屬信託行為之一種，車行即為其受託人，依信託行為之本
      質，在信託關係終止並信託財產（即汽車）經受託人移還前，應認受託人為信
      託財產法律上之所有權人，不得謂信託財產為信託人所有，最高法院七十二年
      台上字第三五二四號判決亦同此見解，是海陸公司應為ＹＴ－二二七號營業小
      客車之所有權人。海陸公司訴訟代理人即本件被上訴人甲○○在上開判決陳述
      (一)中自承「ＹＴ－二二七號營業自小客車在法律上既歸海陸公司所有，權利義
      務之歸屬由海陸公司行使，車輛受有損害由海陸公司向侵權行為人追索賠償，
      自有法律上之依據，縱令訴外人甲○○代為支付費用，乃屬海陸公司與訴外人
      甲○○間之另一法律關係，況訴外人甲○○所支付十三萬元乃係上訴人海陸公
      司交付訴外人甲○○用以給付之修車車損價款，海陸公司自得依據民法第一百
      八十四條第一項前段請求被上訴人給付修車費。」等語。是本件請求給付修車
      費用及租金損害之訴，唯海陸公司有權為之，本件被上訴人甲○○訴償，其訴
      權存在之要件顯有欠缺，即訴訟當事人不適格，原審遽准其所請，於法顯有違
      誤。
（二）請求權已罹於時效消滅，按侵權行為所生之損害賠償請求權，自請求權人知有
      損害及賠償義務人時起，二年間不行使而消滅。民法第一百九七條第一項前段
      規定至明。參諸本院八十七年簡上字第三九九號判決理由第七條「綜上所述，
      上訴人海陸公司依據民法第一百八十四條第一項前段之規定，請求被上訴人給
      修車費十三萬元．．．」，，可知本件被上訴人請求給付修理費係依侵權行為
      之法律關係。茲查系爭ＹＴ－二二七號營業小客車於八十六年六月六日被鐘國
      勝駕車撞損，於八十六年六月七日進廠，於同月二十六日修畢，斯時被上人甲○○已知有損害及賠償義務人，竟遲至八十八年底（確實日期見其起訴狀），
      始對上訴人訴請給付修理費，已逾二年之請求權時效，依據上開規定，其請求
      權已罹於二年之請求權時效，依據上開規定，其請求權已罹於時效而消滅，原
      判不察，遽准所請，亦屬不當。
（三）被上訴人請求金錢賠償非法所許，按負損害賠償者，除法律另有規定或契約另
      有訂定外，應回復他方損害前之原狀，是損害賠償方法，以回復原狀為原則，
      金錢賠償為例外，故損害發生之後，如有回復原狀之可能，受害人請求加害人
      賠償，應先請求為原狀之回復，倘非法律另有規定或契約另有訂定，不得逕行
      請求金錢賠償。另按應為回復原狀者，如經債權人定相當期限為催告後，逾期
      不為回復時，債權人得請求金錢賠償其損害分為民法第二百十三條、第二百十
      四條所明定。況依原判決事實及理由第二條第(一)節所述：「按車輛由甲方（即
      原告）保養，如乙方（即被告丙○○）車輛有損毀或意外事件發生應報警處理
      向保險公司申請賠償，超出保險部分概由乙方自行負責，並由乙方監督將車輛
      負責修復後交還甲方，系爭契約書第三條定有明文。」。乃本件被上訴人對該
      出租之營業車被鐘國勝撞損後，並未定期催告上訴人丙○○負責修復，竟逕行
      送廠修理，向上訴人請求金錢賠償，與上開法律規定及契約約均有不合，原判
      顯不當。
（四）被上訴人亦與有過失，按營業車應辦理保險，法令有所規定，本件系爭ＹＴ－
      二二七號營業小客車，車主無論是被上訴人或海陸公司未依法令規定辦理保險
      ，以致被鐘國勝撞損後無保險給付。且兩造在租車契約書第三條亦有約定「如
      乙方車輛有損毀或意外事件發生應報警處理向保險公司申請賠償，超過保險部
      分概由乙方自行負責」。由於被上訴人未辦理汽車保險，致無保險給付，是被
      上訴人為與有過失，不無疑義，其對上訴人訴請給付因該車被撞毀之修理費，
      於法顯無理由。
（五）汽車修理費不合理，查系爭ＹＴ－二二七號營業小客車，是福特一三００CC車
      種，自八十二年靠行行駛營業至八十六年六月被撞達四年之餘久，已陳舊不堪
      ，總值尚不及十三萬元，其未依折舊之規定，以新零件更換舊零件修理計算價
      格，亦有失事理之平。
（六）乙○○不負本件保證責任，按上訴人丙○○邀約上訴人乙○○為連帶保證人，
      於七十八年一月二十七日向被上訴人承租計程車營業，當時丙○○所承租之計
      程車係另一車輛汽車，所保證者為當時承租之計程車，而今被撞毀之ＹＴ－二
      二七號營業小客車係另一車輛，當時約定之計程車保證契約，因保證之物不同
      ，自不能適用於本件被撞毀之計程車上，原判令上訴人乙○○連帶給付修理費
      一十三萬元及租金八千一百元，顯有未洽。
（七）上訴人乙○○補稱七十八年間訂約時並未說明租那一部車，惟其認保證契約是
      七十八年訂立，應每年都換一次約而從未換約，現在要求乙○○負保證責任並
      無理由，又乙○○對七十八年擔任連帶保證之事實並不爭執，雖未在保證人欄
      簽名，然有口頭同意擔任保證人。上訴人丙○○則稱其向被上訴人承租之車原
      則為固定之車，但七十八年租的車後因年限過久已壞掉才換這台二二七號車，
      又本件肇事其並無責任，不應由其負責。
三、證據：援用原審之立證方法，另提出本院八十七年簡上字第三九九號民事判決等
    為證。
乙、被上訴人方面：
一、聲明：求為判決駁回上訴，第二審訴訟費用由上訴人負擔。另提起附帶上訴聲明
    求為判決（一）原判決不利上訴人部分廢棄。（二）右廢棄部分，被上訴人應連
    帶給付上訴人新台幣（下同）五萬零三百元及自民國八十八年十月二十九日起至
    清償日止，按週年利率百分之五計算之利息。（三）第一審廢棄部分及第二審訴
    訟費用均由被上訴人負擔。
二、陳述：除與原審判決書所載者相同茲予引用外，補稱：
（一）附帶上訴理由部分：
    (一)按承租人應以善良管理人之注意保管租賃物，租賃物有生產力者，並應保持其
      生產力，承租人違反前項義務，致租賃物毀損、滅失者，負損害賠償責任，民
      法第四三二條第一、二項定有明文。
    (二)本件被上訴人丙○○於承租期間，因未盡善良管理人注意義務，致承租人之Ｙ
      Ｔ－二二七號計程車毀損，依前揭規定及民法第二一三條第一項回復原狀之義
      務，均應由被上訴人丙○○任之，因此在丙○○未盡修復義務，且上訴人未代
      墊費用取回該車之前，伊仍有給付租金之義務，原審逕以修車之二十日期間，
      執為判決給付上訴人租金之依據，應無理由。
    (三)再上訴人出租之系爭計程車，每日含日夜班之租金收入為八百元，嗣因丙○○
      未盡善良管理人之注意義務，致車子受損，使上訴人受有該部分之損失，自應
      由丙○○賠償，故在系爭車輛取回前之七十三日，被上訴人等依約自當賠償上
      訴人每日八百元之損失，扣除原審判決被上訴人應連帶給付之八千一百元外，
      被上訴人應再連帶給付上訴人五萬零三百元。
（二）答辯理由部分：
    (一)按當事人是否適格，應依起訴主張之當事人資格有無欠缺認定之，本件被上訴
      人甲○○本於租賃關係，起訴請求上訴人丙○○、乙○○連帶賠償損害，兩造
      間所存租賃及保證關係，雙方均無異議，當事人適格無爭議。
    (二)被上訴人於原審起訴時，請求權基礎乃是租賃關係與保證關係，而非侵權行為
      ，何來民法一百九十七條第一項請求權時效規範之有。
    (三)又上訴人丙○○於系爭車輛發生後，亦向肇事人鐘國勝起訴請求損害賠償修車
      費用之損害，償伊非明示或默示送修以回復原狀，伊怎可能向鐘國勝主張賠償
      ，上訴人於本訴再行抗辯被上訴人未向伊請求回復原狀云云，即無可採。
    (四)再上訴人所指契約第三條約定，係指肇事責任應由承租人負責向對方賠償時，
      始有其適用，上訴人為卸免其責，竟曲解其義，執為抗辯事由，亦非有理，蓋
      本件系爭車輛投保之車險內容，尚不包括上訴人主張之部分，上訴人據以主張
      ，應負舉證之責。
    (五)上訴人主張ＹＴ－二二七號營業小客車自八十二年靠行行駛營業至八十六年六
      月被撞云云，誠非事實，此從強制保單之記載內容，發照年月為八十四年一月
      ，即知該車尚非陳舊不堪，上訴人主張車值不及十三萬元，顯乏所據。
    (六)上訴人乙○○所保證者，係丙○○於租賃期間所生責任，根本就特定車輛加以
      約定，此從租賃契約內容所載自明，上訴人乙○○主張係對特定計程車保證，
      應負舉證之責。
（三）是本件上訴人之上訴為無理由，而應再連帶給付被上訴人五萬零三百元。
三、證據：援用原審之立證方法，另提出強制保險單等為證。
丙、本院依職權調八十七年雄簡一二０號損害賠償歷審全卷。
    理  由
一、本件被上訴人起訴主張上訴人丙○○於七十八年一月二十七日向其承租計程車營
    業，並訂有租賃契約，由上訴人乙○○任連帶保證人，嗣上訴人丙○○於八十六
    年六月六日二十二時四十五分許，駕駛被上訴人所有而靠行海陸交通有限公司之
    牌照號碼ＹＴ－二二七號營業小客車，在高雄市○○路與王生明路口前遭訴外人
    鐘國勝所駕駛牌照號碼000－0000號自用小客車撞及，被上訴人之前揭營
    業小客車因而受損，支出修理費用一十三萬元，及車輛送修期間共七十三日之租
    金五萬八千四百元，爰依兩造間契約約定之法律關係，請求上訴人連帶給付一十
    八萬八千四百元及自八十六年八月十八日起至清償日止，按週年利率百分之五計
    算之利息（原審就利息部分雖未述理由僅判決自支付命令繕本送達翌日之八十
    八年十月二十九日起算，惟兩造就此均未表明不服，該部分應認為已確定）；被
    上訴人並就原審判決其敗訴部分，於本院提起附帶上訴，請求被上訴人應再連帶
    給付上訴人五萬元及自八十八年十月二十九日起至清償日止，按週年利率百分之
    五計算之利息。
二、上訴人則以被上訴人將系爭車輛出租予丙○○後再靠行於海陸交通公司，應認成
    立信託關係，汽車所有權應認屬海陸公司所有，甲○○並非所有權人，本件之訴
    其當事人不適格；另本件車禍丙○○並無肇事原因，被上訴人所支出之修理費應
    向肇事者鐘國勝請求；而乙○○所保證之範圍係有關丙○○欠租或不法行為致出
    租人受有損害時始負保證責任及乙○○所保證者為七十八年訂約時之營業小客車
    並非本件肇事時之車輛，本件不在保證範圍內，又乙○○雖未在保證人欄簽名，
    然確口頭同意擔任保證人；又本件被上訴人請求修理費係依侵權行為之法律關係
    ，已逾二年之請求權時效及被上訴人就出租營業車被撞後，並未定期催告上訴人
    丙○○修復即自行送修與民法第二百十三條、第二百十四條規定不符；及本件被
    上訴人未依法令辦理保險為與有過失；本件修理費用未計算折舊顯屬過高等語；
    資為抗辯。並求為駁回附帶上訴。
三、被上訴人主張與上訴人丙○○於七十八年一月二十七日訂有租賃計程車之契約，
    並由上訴人乙○○任連帶保證人，嗣丙○○駕駛承租之ＹＴ－二二七號營業小客
    車於八十六年六月六日二十二時四十五分許，在高雄市○○路與王生明路口遭訴
    外人鐘國勝撞及，共支出修理費十三萬元等之事實，業據被上訴人提出租賃計程
    車契約書、統一發票、修理費用明細、證明書等為證，且為上訴人二人所不爭執
    ，自堪信為真實。是本件兩造爭執厥為：(一)被上訴人基於租賃契約約定，得否向
    上訴人請求修理費及租金。(二)本件有無侵權行為二年時效之適用，及被上訴人是
    否需先依民法第二百十三條、二百十四條規定先為催告後始得向上訴人請求。(三)
    修理費部分應否計算折舊。(四)上訴人乙○○之連帶保證範圍為何，本件應否負保
    證責任。(五)上訴人之附帶上訴有無理由。經查：
  (一)兩造均不爭執為真正之租賃計程車契約書第二條第三項約定「車輛由甲方（即甲○○）保養，如乙方（即丙○○）駕駛車輛有損毀或意外事件發生應報警處理向
    保險公司申請賠償，超出保險部分概由乙方自行負責，並由乙方監督將車輛負責
    修復後交還甲方。」，而本件確係被上訴人依約將車交由上訴人丙○○駕駛中遭
    訴外人撞擊而受損，是依前揭規定，縱前開車禍肇事責任為不可歸責於丙○○，
    然丙○○仍應負責將修復後交還被上訴人始合於兩造契約之約定，又被上訴人既
    係基於與被上訴人間之租賃契約而為請求，自無當事人不適格之問題，上訴人此
    部分所辯亦無理由；上訴人雖以本件因被上訴人未為保險與有過失為辯，然證人
    即系爭ＹＴ－二二七號車投保之中國航聯產物公司法務人員江倞於本院準備程序
    到庭結稱「車牌號碼ＹＴ－二二七計程車向我們公司投保的是第三人責任險，車
    體本身並未投保，現在計程車也很少保車損險的，本件車禍因對第三人沒有責任
    ，所以不在我們理賠的範圍。」，足證被上訴人確依約投保第三人責任險，然因
    本件車禍僅車體受損不在理賠範圍，被上訴人並無與有過失可言。
  (二)又按「承租人因自己之事由，致不能為租賃物全部或一部之使用、收益者，不得
    免其支付租金之義務。」民法第四百四十一條定有明文。依上開法條之反面解釋
    ，承租人若因不可歸責自己之事由，自可免支付租金之義務（最高法院七十七年
    年度台上字第五七八號裁判意旨參照），而本件上訴丙○○駕駛系爭車輛於八十
    六年六月六日二十二時四十五分許，在高雄市○○路與王生明路口遭訴外人鐘國
    勝撞及，其肇事原因係鐘國勝車轉彎未讓直行之丙○○先行致肇事，而丙○○確
    無肇事原因等情，為本院依職權調閱八十七年雄簡字第一二０號損害賠償一、二
    審判決所認定，亦經高雄市政府建設局車輛行車事故鑑定委員會及高雄市車輛行
    車事故覆議委員會認定明確，有鑑定意見書及覆議意見書附於該卷可憑，且為兩
    造所不爭執，是上訴人丙○○既因不可歸責於己之事由，致承租之計程車受損不
    能為使用收益，參諸前揭法條反面解釋及最高法院裁判意旨以觀，丙○○自無再
    給付租金之義務，被上訴人請求給付修理期間之租金即無理由，不應准許。
  (三)至上訴人主張本件已罹於侵權行為二年短期時效，及被上訴人應依民法第二百十
    三條、第二百十四條規定先行催告始得對上訴人為請求，本件被上訴人係基於兩
    造間之租賃契約之約定而請求，與侵權行為之二年時效無關，雖民法第四百五十
    六條亦規定出租人就租賃物所受損害，對於承租人之賠償請求權亦為二年不行使
    而消滅，然同條第二項則規定應自租賃關係終止時起算，而本件兩造並未終止租
    賃關係，且被上訴人係基於租賃契約之約定而為請求，應認並無上開二年短期時
    效之適用；又被上訴人既非依侵權行為之法律關係而為請求，自無需適用民法第
    二百十三條、第二百十四條於請求前應先行催告之規定，是上訴人此部分所辯應
    認無理由。
  (四)本件修理費應否計算折舊，查本件被上訴人雖依兩造契約約定而請求上訴人給付
    修理費，惟修理費亦屬物被毀損所減少之價額，參諸民法第一百九十六條固得以
    修復費用為估定之標準，但以必要者為限（如修理材料以新品換舊品，應予折舊
    ）。故修理費超出其殘餘價值之部分，自應予以折舊始合於事理。經查，系爭ｙ
    ｔ－二二七號營業小客車送往修理有統一發票及修理費用明細足憑。經核單據上
    所列之器材，皆屬必要之修復費用。而其中以新品換舊品之修理材料費共計六萬
    九千五百一十三元，原告以修繕費用作為請求依據時，揆諸前開說明，自應扣除
    該汽車零件之折舊差額。本院依行政院所頒固定資產耐用年數表及固定資產折舊
    率表，採平均法（即以固定資產成本減除殘價後之餘額，按固定資產折舊率表規
    定之耐用年數平均分攤，計算每期折舊額）計算其折舊。查前開ＹＴ－二二七號
    營業小客車，為一九九五年即民國八十四年一月出廠（有該車之車籍資料附於八
    十七年雄簡字第一二０號卷內），八十六年六月六日車禍發生時已使用二年五月
    ，而營業小客車之耐用年限為五年，以平均法其每年折舊率為五分之一，則前揭
    新零件部分之折舊額為二萬七千九百九十八元（計算式：殘價＝取得成本÷（耐
    用年數＋１）為６９５１３÷６＝１１５８６；折舊額＝（取得成本－殘價）×
    ０．２×年數為（00000－00000）×０．２×29/12＝２７９９８（
    元以下四捨五入），扣除折舊額後新零件部分之殘價為四萬一千五百一十五元，
    加計工資六萬零四百八十七元，總計被上訴人得主張之修繕費用為一十萬二千零
    二元，逾此部分之請求，即屬過高，應予核減。
  (五)至上訴人乙○○雖以其所保證之計程車係另一車輛汽車，與系爭撞毀之ＹＴ－二
    二七號營業小客車不同，當時約定之計程車保證契約，因保證之物不同，自不能
    適用於本件被撞毀之計程車上，其毋庸負連帶保證責任，惟依被上訴人所提出兩
    造均不爭執係屬真正之租賃計程車以觀，並未明確記載係承租何車輛，而該契約
    第三項亦載明「至任何一方不願繼續時，通知對方解除契約」，而上訴人均未表
    示解除或終止合約之意思，上訴人乙○○亦未向被上訴人為終止保證契約之表示
    ，自不能主張解免本件保證責任，是上訴人乙○○自應與丙○○負連帶責任。
  (六)被上訴人不得向上訴人請求給付租金已如前述，則其提起附帶上訴即無理由，應
    予駁回。
四、綜上所述，本件被上訴人本於兩造租賃契約約定之法律關係，請求被上訴人連帶
    給付一十萬二千零二元及自八十八年十月二十九日起至清償日止，按週年利率百
    分之五計算之法定遲延利息，自屬正當，應予准許。原審在此範圍內因而為被上
    訴人勝訴之判決，任事用法並無違誤。上訴意旨就該部分指摘原判決不當，求予
    廢棄改判，自無理由，不應准許，該部分上訴應予駁回。至超過此範圍內之請求
    為無理由，原審為被上訴人勝訴之判決，尚有未洽，上訴意旨指摘原判決不當，
    求予廢棄改判，為有理由，該部分爰由本院予以廢棄並改判如主文第二項所示。
    又附帶上訴人即被上訴人就上開不應准許之請求為無理由，原審為其敗訴之判決
    ，並無違誤，附帶上訴人就此部分所為附帶上訴，為無理由，應予駁回其附帶上
    訴。
據上論結：本件上訴為一部有理由、一部無理由、附帶上訴為無理由，依民事訴訟法
第四百三十六條之一第三項、第四百四十九條第一項、第七十八條、第七十九條但書
、第二項，判決如主文。
中      華      民      國    九十      年    二      月    十四      日
                              臺灣高雄地方法院民事第二庭
~B審判長法官  陳明富
~B法      官  吳文婷
~B法      官  林玉心
右為正本係照原本作成。
本判決不得上訴。
中      華      民      國    九十      年    二     月      十四      日
~B法院書記官  鄭裕一


司法院資訊處製作；財團法人民間司法改革基金會備份。
